【裁判字號】    98,訴,1327
【裁判日期】    991110
【裁判案由】    違反藥事法
【裁判全文】
臺灣臺北地方法院刑事判決              98年度訴字第1327號
公  訴  人  臺灣臺北地方法院檢察署檢察官
被      告  丙○○
選任辯護人  魏克仁律師
上列被告因違反藥事法案件，經檢察官提起公訴（98年度偵字第
9199號），本院判決如下：
    主  文
丙○○無罪。
    理  由
一、本件公訴意旨略以：被告丙○○明知未經中央衛生主管機關
    之核准，不得擅自製造、販賣藥物，竟基於製造、販賣偽藥
    之犯意，於民國92年10月31日僱用不知情之乙○○（業經另
    案不起訴處分確定）在臺北市中山區通北行145巷口，擅自
    以瓦斯鋼瓶、不銹鋼筒器具煎者中藥材，而提供與民眾試用
    ，並提供宣傳單以販售固有成方之「龜鹿二仙膠」；嗣於同
    日由臺北市政府衛生局人員會同警方在上址查獲上情，並扣
    有龜鹿二仙膠3盒，因認被告涉犯修正前藥事法第82條第1項
    之製造偽藥罪及同法第83條第1項之明知偽藥意圖販賣而陳
    列罪嫌等語。
二、按犯罪事實應依證據認定之，無證據不得認定犯罪事實，又
    不能證明被告犯罪或其行為不罰者，應諭知無罪之判決，刑
    事訴訟法第154條第2項、第301條第1項分別定有明文。次按
    認定不利於被告之事實，須依積極證據，茍積極之證據本身
    存有瑕疵而不足為不利於被告事實之認定，即應為有利於被
    告之認定，更不必有何有利之證據，而此用以證明犯罪事實
    之證據，猶須於通常一般人均不至於有所懷疑，堪予確信其
    已臻真實者，始得據以為有罪之認定，倘其證明尚未達到此
    一程度，而有合理性之懷疑存在，致使無從為有罪之確信時
    ，即應為無罪之判決（最高法院82年度台上字第163號判決意
    旨可資參照）。
三、本件公訴意旨認被告涉犯前揭藥事法犯行，無非係以證人乙○○之指述、現場確有扣得龜鹿二仙膠、宣傳該龜鹿二仙膠
    之宣傳單及臺北市政府衛生局98年6月19日北市衛藥食字第
    0983566170號函等為主要依據。訊之被告丙○○堅詞否認有
    何違反藥事法之犯行，並以：伊係設於臺中市○○里○○路
    ○段139巷34號之日正青草企業社之負責人，於92年10月間，
    伊確有僱請乙○○至臺北市○○區○○街145巷口代為熬煮
    青草茶並提供民眾試飲，並告知乙○○倘民眾於試飲後有購
    買意願，再與伊聯絡，然伊並未提供扣案之龜鹿二仙膠予乙○○，更未僱請乙○○代為販賣扣案之龜鹿二仙膠予民眾等
    語置辯。本院經查：
  (一)本件係因民眾向臺北市中山區衛生所檢舉，於臺北市中山區
    ○○○○街145巷口，有人販賣偽藥龜鹿二仙膠，臺北市中
    山區衛生所藥師己○○、醫事檢驗師戊○○乃會同臺北市政
    府警察局大直派出所警員丁○○至現場查看，其等至現場時
    ，除見有乙○○1人及內置有不明物體之鐵筒外，另扣得內
    置有不明黑褐色膠塊物體3盒（其中2盒為條狀，1盒為塊狀
    ）、宣傳單2紙等情，業據證人己○○、戊○○於本院審理
    時證述明確，且有臺北市政府衛生局中區衛生所藥物檢查現
    場紀錄表、檢舉案件登錄各1紙、宣傳單2紙及現場照片4幀
    在卷足憑。而前揭不明黑褐色膠狀物體經本院送請行政院衛
    生署食品藥物管理局檢驗結果，扣案物品確檢出Cuora
    amboimensis（馬來閉殼龜）及Cervuse laph us（馬鹿或稱
    紅鹿）之DNA，此有該局以99年3月25日FDA研字第099000108
    00號出具之檢驗報告書1份在卷足憑，而龜鹿二仙膠收載於
    中醫藥固有典籍「中國醫學大辭典」，由「龜板、鹿角、枸
    杞、人參」等中藥組成，為我國固有成方，以藥品管理，是
    依據行政院衛生署食品藥物管理局前揭檢驗報告書鑑別項所
    示，扣案藥品檢出龜及鹿之DNA，即與上開「龜鹿二仙膠」
    組成中之「龜板、鹿角」等中藥材相符，此亦有行政院衛生
    署99年6月22日署授藥字第0990003654號函文在卷足憑，是
    前揭扣案之黑褐色膠塊物體3盒確為「龜鹿二仙膠」，應以
    藥品管理，倘未經主管機關核准即擅自製造及販賣，即屬偽
    藥，而本件扣案之龜鹿二仙膠並未領有許可證字號，亦有卷
    附行政院衛生署提供之許可證字號為據，是上開扣案之龜鹿
    二仙膠，要屬未經主管機關核准製造之偽藥，堪以認定。
  (二)而被告自承其係設於臺中市○○里○○路○段139巷34號之日
    正青草企業社之負責人，其於92年10月間，確有僱用乙○○
    至案發現場熬煮物品及看顧爐火等情，業經被告於偵查及本
    院審理時陳述明確，並提出日正青草茶企業社之營利事業登
    記證1份為據（附於臺灣臺北地方法院檢察署92年度偵字第
    23142號影印卷），證人乙○○於偵查及本院審理時，亦為
    相同之證述，復參酌證人戊○○於本院審理時，就其至案發
    現場所見情況證稱：其等接獲檢舉至案發現場時，僅有乙○○1人在場，乙○○在煮東西，乙○○煮的那鍋東西已經煮
    沸了，有點膠膠水水的，上面的泡泡是黃色的，至於底下是
    什麼顏色，現已不記得等語明確，證人己○○於本院審理時
    亦證稱：其等到現場時，有看到一部車、像汽油桶的東西，
    鍋爐不是空的，有煮東西，至於係煮何物，現在已經想不起
    來等語明確，此外，復有現場照片在卷足憑，是被告陳稱其
    有僱用乙○○至案發現場熬煮物品及看僱爐火乙節，自信屬
    實。然就被告僱請乙○○熬煮之物品是否即為本案扣案之龜
    鹿二仙膠乙節，雖證人戊○○、己○○於本院審理時均證稱
    ：其等有問在現場的男子在煮何物，還有沒有，該名男子即
    自車內拿出本件扣案物品等語，然證人己○○亦陳稱：並未
    抽取上開桶內物品送鑑，且依其等專業知識，亦無法判斷該
    桶內所煮物是否即係本件扣案之龜鹿二仙膠等語明確，是綜
    合上情以觀，實乏證據證明被告僱請乙○○熬煮者即係本案
    扣案之龜鹿二仙膠。
  (三)至扣案之龜鹿二仙膠究係何來乙節，訊之證人乙○○於98年
    2 月13日偵查時先稱：這是客人來過來看的，整塊的也是客
    人拿過來的，伊沒有在那邊賣，伊只是在那麼顧爐火而已，
    嗣又改稱：扣案之龜鹿二仙膠係丙○○提供，宣傳單亦是丙○○所提供，伊一切均聽從丙○○之指示等語，前後所述全
    然不同，而證人乙○○就丙○○指示之工作內容究為何乙節
    ，則證稱：伊只有在現場顧爐火，伊沒有賣東西，丙○○向
    伊表示係青草藥等語，然證人乙○○就何以丙○○指示伊熬
    煮青草藥供人試飲，現場卻係提供與青草藥全然無關，而係
    宣傳龜鹿二仙膠療效之宣傳單，此實有悖於社會交易之常情
    ，證人乙○○對此卻無法提出任何合理之說明，故其證詞是
    否屬實，要非無疑，且證人乙○○嗣於本院99年2月4日審理
    時，就其何以案發當日在現場及扣案之龜鹿二仙膠何來乙節
    ，亦先證稱：伊係受丙○○之僱用至該處煮草藥供客人試吃
    ，如客人試吃滿意，再致電予乙○○所經營之日正青草行訂
    購，至於案發現場所查扣之龜鹿二仙膠及宣傳單係客人拿過
    來的等語，嗣經檢察官提示前揭偵查筆錄後，證人乙○○復
    改稱：扣案之龜鹿二仙膠、傳單係丙○○所提供等語，是證
    人乙○○之證述，非但前後矛盾，且所述亦有悖於常理之處
    ，自難遽採為認定不利被告之依據。
  (四)再者，觀諸卷附臺北市政府衛生局中山區衛生所藥物檢查現
    場紀錄表，其上就扣案龜鹿二仙膠製造廠及聯絡地址、電話
    ，分別記載為日正青草行、桃園縣龍潭中正路268號及（03
    ）0000000，就上開資料何來乙節，證人乙○○於本院審理時
    稱：被告丙○○有交名片給伊，名片上即印有上開資料等語
    ，然經本院函詢臺北市政府衛生局中山區衛生所於查獲本案
    時是否確扣有記載上開資料之名片，該所函覆本院因歷經組
    織修編，人員更迭，經查原檔未附該名片等情，有臺北市政
    府衛生局於98年11月4日以北市衛藥食字第0984172880號函1
    份在卷足憑，然證人即填寫上開臺北市政府衛生局中山區衛
    生所藥物檢查現場紀錄表之戊○○於本院審理時確實證稱：
    當初伊與己○○去現場稽查時，乙○○就拿出一張名片，上
    面載明這個製造廠，有上面的地址及電話，伊都是按名片上
    面資料所載填寫等語明確，且衡以常情，證人戊○○實無憑
    空杜撰之理，是足徵臺北市政府衛生局中山區衛生所藥物檢
    查現場紀錄表上所載之日正青草行、桃園縣龍潭中正路268
    號及（03）0000000等資料確係證人乙○○提供無訛。而桃
    園縣龍潭鄉○○路258號房屋所有權人係庚○○，此有桃園
    縣大溪地政事務所函1份在卷足憑，而電話號碼為（03）000
    0 000號之電話，自92年10月2日起迄98年9月29日為止，登
    記用戶名稱為甲○○，亦有中華電信資料查詢1紙在卷足憑
    ，是乙○○所提供予臺北市政府衛生局中山分局衛生所之名
    片上所載之電話、住址確均與被告毫無關涉。且證人庚○○
    於本院99年1月7日審理時，就上開地址為桃園縣龍潭鄉○○
    路258號房屋之使用情況證稱：上開房屋係伊所有，於92 年
    7月26日由伊先生出面與辛○○簽訂該房屋之租賃契約，租
    賃期間是從92年8月開始，到93年過年的時候對方表示龍潭
    太冷所以就搬走，於辛○○承租上開房屋期間，伊未曾見被
    告至上址過等語明確，並提出房屋租賃契約書1份為據，於
    該租賃契約書上並有辛○○之個人名片1紙為憑，故桃園縣
    龍潭鄉○○路258號址於92年10月間之使用人係辛○○，要
    與被告無涉乙節，亦堪認定。
  (五)而本件扣案之龜鹿二仙膠，經本院於99年10月26日當庭勘驗
    結果，本件扣案物總共3盒，外包裝塑膠盒上標示相同，寫
    明「二仙膠」，並在圖示中畫出龜鹿圖樣，服務電話為00-0
    000000，免費專線0000000000，商標為康舒美，其中2盒明
    顯可見為條狀，1盒是塊狀，並有扣案物品照片在卷足憑，
    其上確未載有任何與被告所經營之日正青草茶企業社相關之
    資料，然觀諸辛○○提供予證人庚○○附於前開租賃契約上
    之名片，於該名片左上角印有康舒美之商標圖樣，並於該商
    標下載明「龜鹿二仙膠」5字，至聯絡方式，台南公司之服
    務電話為（06）0000000號（附於本院卷一第75頁），是本
    件扣案之龜鹿二仙膠上所載之商標、聯絡電話均與辛○○交
    予庚○○名片上所載相符，再者，辛○○所提供之名片上亦
    有記載臺中服務處之地址，地址為臺中市○區○○路176 號
    ，此與被告所經營之日正青草企業社所在地址及被告住居地
    均不同，是亦無證據足以證明被告所經營之日正青草企業社
    與辛○○有何關聯，再參酌證人乙○○嗣於本院審理亦坦承
    ：辛○○係其姨丈，被告丙○○即係辛○○介紹方認識，本
    案係因伊從金門回來沒有工作，辛○○就跟伊說丙○○那邊
    有要請人看爐火，就叫伊過去，且於前往本案案發地點前，
    確曾有至桃園縣龍潭鄉○○路268號此處等語明確，是證人
    乙○○與辛○○本即有親戚關係，關係斐淺，本案又係因辛○○之引介，證人乙○○始至案發現場，且扣案龜鹿二仙膠
    之製造廠地址即案發時實際使用人為辛○○之桃園縣龍潭中
    正路268號地址，又係證人乙○○所提供等情以觀，辛○○
    確與本案扣案之龜鹿二仙膠牽涉甚深，反之，扣案之龜鹿二
    仙膠無論其上所留之聯絡電話、商標等，與被告所經營之日
    正青草企業社均無關，本案除證人乙○○前揭前後不一之證
    述外，實乏積極之證據證明被告與扣案之龜鹿二仙膠有何關
    連，是綜合上情以觀，被告辯稱：扣案之龜鹿二仙膠並非伊
    提供，伊不知該龜鹿二仙膠何來等情，尚非不足採信。
  (六)綜上所述，本件依卷附客觀證據均不足以證明扣案之龜鹿二
    仙膠係被告所有或提供，本院自難單憑證人乙○○前後不一
    且有悖於事理之證詞即遽認被告有何製造及販賣偽藥之犯行
    。本件公訴人所舉之證據，尚不足以證明被告確有製造及販
    賣偽藥之犯行，揆諸首揭說明，本件自應為無罪判決之諭知
    。
據上論斷，應依刑事訴訟法第301條第1項，判決如主文。
本案經檢察官劉俊良到庭執行職務。
中    華    民    國    99    年    11    月    10    日
          刑事第二十庭 審判長法  官  郭惠玲
                             法  官  呂政燁
                             法  官  柯姿佐
以上正本證明與原本無異。
如不服本判決應於收受送達後10日內向本院提出上訴書狀，並應
敘述具體理由；其未敘述上訴理由者，應於上訴期間屆滿後20日
內向本院補提理由書（均須按他造當事人之人數附繕本）「切勿
逕送上級法院」。
                             書記官  劉穗筠
中    華    民    國    99    年    11    月    10    日

司法院資訊處製作；財團法人民間司法改革基金會備份。
